臺灣高等法院臺南分院民事判決　96年度上易字第35號
上　訴　人
即　原　告　甲○○
訴訟代理人　葉榮棠　律師
複 代 理人　林春發　律師
　　　　　　黃文力　律師
上　訴　人
即　被　告　丙○○
訴訟代理人　湯光民　律師
複 代 理人　乙○○
上列當事人間請求清償債務等事件，兩造對於中華民國九十五年
九月二十七日臺灣嘉義地方法院第一審判決（九十四年度訴字第
四六七號）均提起上訴，本院於九十六年十一月二十七日言詞辯
論終結，判決如下：
      主      文
兩造上訴均駁回。
第二審訴訟費用由兩造上訴人各自負擔。
      事  實  及  理  由
一、上訴人甲○○主張：兩造於民國七十九年間各出資新台幣（
    下同）九十萬元，合計共一百八十萬元，向第三人許春發購
    買阿里山事業區第一八０林班保育林圖一０、一三、一五號
    ，面積依序為０．一一、三．七０八、二．九九公頃等三筆
    林班地（下稱系爭三筆林班地）之承租權及其地上物，並登
    記伊為圖一０、一五號林班地承租名義人，丙○○為圖一三
    號林班地承租名義人。兩造購得之林班地承租權面積約略相
    當，係合資分買而無合夥關係。嗣兩造另於八十四年三月二
    十三日將系爭三筆林班地之承租權及地上物，以六百六十萬
    元出售予訴外人林炳桓、林英欽（下稱林炳桓等二人），所
    得價金平均分配予兩造。惟因丙○○未依約將圖一三號林班
    地辦理承租人名義變更予林炳桓等二人，而伊名下承租之圖
    一０號林班地受限法令亦無法辦理承租人名義變更，兩造再
    於八十七年五月一日與林炳桓等二人，就上開圖一０、一三
    號林班地部分，合意解除買賣關係，並約定由兩造返還該部
    分價款四百萬元予林炳桓等二人。兩造為返還上開價款，而
    以伊為借款名義人，丙○○為連帶保證人，向嘉義縣竹崎鄉
    農會（下稱竹崎鄉農會）借款三百萬元，並由丙○○向伊借
    款一百萬元，用以返還上開四百萬元價款；惟伊已於八十七
    年七月二十三日，將圖一０號林班地之承租權及地上物無償
    讓與林炳桓等二人，並無對於林炳桓等二人違約情事；兩造
    與林炳桓等二人就系爭圖一０、一三號林班地部分合意解除
    買賣關係，實係因丙○○名下承租之圖一三號林班地，無法
    辦理承租名義人變更予林炳桓等二人名下緣故，上開四百萬
    元價款，應全由丙○○負責返還，上開三百萬元農會借款實
    際上由丙○○所借，應由其負責清償；其後由丙○○清償完
    畢，自不得請求伊平均分擔。至於丙○○為償還上開四百萬
    元，而向伊所借之一百萬元借款則迄未償還。爰本於消費借
    貸之法律關係，於原審提起本訴，求為命丙○○給付一百萬
    元本息之判決；原審駁回伊之本訴請求尚有未洽。又兩造間
    並無合夥關係，丙○○於原審本於合夥等法律關係，反訴請
    求伊給付四十萬元本息，為無理由，原審判決其敗訴並無不
    合，丙○○就此所為上訴，亦為無理由；並聲明：(一)原判決
    關於本訴部分廢棄。(二)上開廢棄部分，丙○○應給付伊一百
    萬元及自八十七年六月三日起至清償日止，按年息百分之五
    計算之利息。(三)丙○○之上訴駁回。(四)第一、二審訴訟費用
    由丙○○負擔。
二、上訴人丙○○則以：系爭三筆林班地之承租權及地上物，係
    兩造合夥出資向第三人許春發購得而共有，其後並共同出售
    系爭三筆林班地之承租權及地上物予林炳桓等二人。嗣因圖
    一０、一三號林班地無法辦理承租人名義變更，兩造與林炳
    桓等二人就上開圖一０、一三號林班地部分，合意解除買賣
    關係，並約定返還四百萬元買賣價款予林炳桓等二人時，兩
    造同時約定每人之分擔額為二百萬元。其後並由兩造向竹崎
    鄉農會借款三百萬元，連同甲○○自己之一百萬元，一併返
    還予林炳桓等二人。惟上開三百萬元之農會借款債務，已由
    渠自備一百八十萬元，連同將系爭圖一三號林班地承租權及
    地上物出售得款之一百二十萬元，向竹崎鄉農會清償完畢。
    兩造因係合夥關係，為償還林炳桓等二人之上開四百萬元買
    賣價款，其中甲○○支付之一百萬元，應由伊平均分擔五十
    萬元；渠自備一百八十萬元清償農會借款債務部分，應由甲
    ○○平均分擔九十萬元，兩相扣抵後，甲○○仍應償還渠合
    夥費用四十萬元。此外，以甲○○為借款人，伊為連帶保證
    人向竹崎鄉農會借款三百萬元之債務，既經渠全部清償完畢
    ，渠亦得向甲○○行使保證人之代位權。且甲○○因渠之清
    償而免除對於竹崎鄉農會之借款債務，亦受有不當得利。為
    此，本於合夥費用償還請求權、保證人之代位權、不當得利
    等法律關係，於原審提起反訴，求為命甲○○給付四十萬元
    本息之判決；原審就反訴部分為渠敗訴判決尚有未洽；此外
    ，甲○○本訴請求伊給付一百萬元本息，並無理由，原審判
    決駁回甲○○本訴請求，並無不合。並聲明：(一)原判決關於
    反訴部分廢棄。(二)上開廢棄部分，甲○○應給付渠四十萬元
    ，及自原審反訴狀繕本送達翌日起至清償日止，按週年利率
    百分之五計算之利息。(三)甲○○之上訴駁回。(四)第一、二審
    訴訟費用由甲○○負擔。
三、兩造不爭執之事實：
（一）兩造於七十九年間合資一百八十萬元，向第三人許春發買
      受阿里山事業區第一八０林班保育林圖一０、一三、一五
      號等三筆林班地之承租權及地上物。
（二）兩造於八十四年三月二十三日將上開三筆林班地之承租權
      及地上物，以六百六十萬元價額讓與林炳桓等二人。
（三）兩造於八十七年五月一日與林炳桓等二人，就上開圖一０
      、一三號林班地部分，合意解除買賣關係。兩造為此應返
      還予林炳桓等二人之四百萬元買賣價款，則以上訴人甲○
      ○為借款人，上訴人丙○○為其連帶保證人，向竹崎鄉農
      會貸款三百萬元支應，其餘一百萬元並由上訴人甲○○支
      付予林炳桓等二人。
（四）上訴人丙○○於八十七年七月二十三日，將圖一三號林班
      地之承租權及地上物，以一百二十萬元價額讓與林炳桓等
      二人；上訴人丙○○於收取價金一百二十萬元後，於八十
      七年七月二十四日用以清償竹崎鄉農會借款，其餘一百八
      十萬元借款債務，亦由上訴人丙○○清償完畢。
（五）上開事實，有兩造分別於原審提出，且互不爭執真正之林
      班地承租權讓與契約書、協議書、借據、攤還紀錄表等件
      ，併發票人為竹崎鄉農會，面額各一百萬元之支票四紙在
      卷（原審訴字卷第二０頁至第二六頁、促字卷第三頁至第
      六頁）可憑，並經證人林炳桓於原審到場證述明確（參見
      原審訴字卷第一一七頁、第一一八頁），且有行政院農業
      委員會林務局嘉義林區管理處（下稱嘉義林管處）於九十
      五年三月八日，以嘉政字第０九五五一０二二七號函檢送
      上開三筆林班地之出租轉讓相關資料存卷（原審訴字卷第
      六六頁至第一０四頁）可佐，復為兩造所不爭，均堪信實
      。
四、上訴人甲○○另主張：系爭三筆林班地係由兩造合資共買，
    並無合夥關係。且兩造與林炳桓等二人間，就系爭三筆林班
    地之承租權及地上物買賣契約，因丙○○名下承租之圖一三
    號林班地無法辦理承租名義人變更予林炳桓等二人名下緣故
    ，致遭解除，兩造應返還林炳桓等二人之四百萬元價款，應
    由丙○○自行負責。其中由伊支付予林炳桓等二人之一百萬
    元，係丙○○向伊所借，迄未返還等語，則為上訴人丙○○
    否認，並抗辯：兩造間就價購三筆林班地之承租權及地上物
    ，係為成立合夥關係，合夥人應予平均分擔債務。兩造為返
    還林炳桓等二人之四百萬元解約價款，而由甲○○支付之一
    百萬元，及其後丙○○以自己財產一百八十萬元清償農會之
    借款，均應由兩造平均分擔；兩相扣抵後，甲○○尚應償還
    渠四十萬元合夥費用。此外，兩造向竹崎鄉農會借款之三百
    萬元債務，並經丙○○全部清償完畢，丙○○自得向甲○○
    行使保證人之代位權，且甲○○因丙○○之清償而免除對於
    竹崎鄉農會之借款債務，亦受有不當得利等語；是兩造就合
    資價購系爭三筆林班地之承租權及地上物，是否成立合夥關
    係？上訴人甲○○支付之一百萬元，是否係由上訴人丙○○
    向其所借？兩造各自支出之上開金額是否屬於合夥費用？上
    訴人丙○○得否對於上訴人甲○○行使保證人代位權？上訴
    人甲○○有無不當不利？厥為本件訴訟首應審究之爭點。
五、按稱消費借貸者，謂當事人約定，一方移轉金錢或其他代替
    物之所有權於他方，而他方以種類、品質、數量相同之物返
    還之契約。消費借貸，因金錢或其他代替物之交付而生效力
    ，八十九年五月五日修正施行前民法第四百七十四條、第四
    百七十五條分別定有明文；至按當事人互相表示意思一致者
    ，無論其為明示或默示，契約即為成立，民法第一百五十三
    條第一項亦有明文；而消費借貸係要物契約，除當事人有約
    定一方移轉金錢或其他代替物之所有權於他方，而他方以種
    類品質數量相同之物返還之合意外，並須將金錢或其他代替
    物實行交付，始生效力（最高法院四十八年度台上字第一八
    ０七號判決要旨參照）；易言之，就消費借貸契約之成立及
    生效要件言，除貸與人須將金錢或其他代替物等實行交付借
    用人外，且須契約當事人於實行交付之際，雙方間就上開消
    費借貸內容之意思表示已經合致，契約始足成立而生效。查
    ：本件上訴人甲○○主張上訴人丙○○向其借貸一百萬元之
    事實，係於八十七年間發生，參諸八十九年五月五日修正民
    法債編施行法第一條規定，屬於現行民法債編修正施行前發
    生之債而涉訟，現行民法債編施行法復無特別規定，自應適
    用修正前民法債編上開條文規定。是以上訴人甲○○主張上
    訴人丙○○於八十七年間向其借貸一百萬元等情，既為被上
    訴人否認，依民事訴訟法第二百七十七條前段規定，應由主
    張消費借貸契約成立之上訴人甲○○，就消費借貸契約成立
    及生效要件之積極事實，首先負舉證之責。
六、上訴人甲○○主張：兩造與林炳桓等二人間就系爭圖一０、
    一三號林班地部分，合意解除買賣關係，而應返還林炳桓等
    二人之四百萬元價款，其中由其支付之一百萬元，係丙○○
    向其所借者，無非係以證人李辛未於原審法院審理時之證述
    ，及於原審提出之支票影本（原審促字卷第三頁至第六頁）
    為其論據；惟查：
（一）證人即上訴人甲○○之父李辛未固於原審證述：「丙○○
      和他的妻子於九十三年去我家，跟我說，他要先還我五十
      萬元。因為我兒子甲○○要借丙○○一百萬元，錢不夠，
      向我拿五十萬元，湊成一百萬元拿給丙○○。五十萬元是
      現金，何時去銀行領的已忘記了，當時丙○○跟我說要先
      還我五十萬元，後來他都沒有還。事後跟丙○○要了四、
      五次，可是他都不給我。」等語（原審訴字卷第一二二頁
      至第一二四頁）；惟證人李辛未係上訴人甲○○之生父，
      雙方關係密切，參以其證述：「丙○○來我家說要先還我
      五十萬元」、「事後跟丙○○要了四、五次，可是他都不
      給我。」等語果係真實非虛，則系爭五十萬元應係由李辛
      未借貸予上訴人丙○○，此與上訴人甲○○主張係上訴人
      丙○○向其借款，而由其持農會簽發之支票支付予林炳桓
      等二人之情節已有不同，其證述是否屬實，已非無疑；此
      外，五十萬元現金並非少數，乃證人李辛未對於何時領取
      、如何領取現金五十萬元等重要事項，僅含混證述忘記了
      ，而無明確陳述，亦與常情有違。凡此，均足認證人李辛
      未所為上開偏袒上訴人甲○○之證述，與實情不符，委不
      足採。
（二）又兩造與林炳桓等二人，就上開圖一０、一三號林班地部
      分承租權之讓與合約，經雙方合意解除後，兩造應返還該
      部分買賣價款四百萬元予林炳桓等二人，其中由上訴人甲
      ○○以其個人財產，支付上開一百萬元予林炳桓等二人者
      ，為兩造不爭之事實；惟交付金錢之原因多端，並不僅是
      雙方間之借貸行為一途而已；上訴人甲○○僅以支付上開
      一百萬元予林炳桓等二人之事實，惟並未就兩造間對於消
      費借貸內容之意思表示已合致，而由其代為支出一百萬元
      等，關係消費借貸契約成立及生效要件之積極事實，提出
      其他確切之證據以實其說，其空言主張上開一百萬元係由
      上訴人丙○○向其借貸，而由其支付予林炳桓等二人者，
      即無足採。
七、第按稱合夥者，謂二人以上互約出資以經營共同事業之契約
    ，民法第六百六十七條第一項定有明文。是合夥應就如何出
    資及共同事業之經營為確實之約定，始足當之，倘僅單純出
    資取得財產，而未約定經營共同事業者，縱將來可獲得相當
    之利益，自僅屬合資或共同出資之無名契約（最高法院九十
    四年度台上字第一七九三號判決要旨參照）；本件上訴人丙
    ○○主張：兩造間各自出資九十萬元，購買系爭三筆林班地
    之承租權及其地上物，係成立合夥關係等語，無非係以上開
    卷附「林班地承租權讓與契約書」、「協議書」、嘉義林管
    處檢送上開三筆林班地之出租轉讓資料等件為其論據；惟為
    上訴人甲○○否認；查：
（一）系爭三筆林班地之承租權及地上物，係兩造於七十九年各
      自出資九十萬元，合計一百八十萬元，向第三人許春發購
      買而得者，已如上述。又系爭三筆林班地之承租人原係許
      春發，其於七十九年、八十四年分別轉讓予甲○○、丙○
      ○、林英欽等三人續租。並於七十九年將其中圖號一０號
      林班地辦理承租人變更名義為甲○○；圖號一三號林班地
      辦理承租人變更名義為丙○○；於八十四年辦理圖號一五
      號林班地承租人變更名義為林英欽乙情，此參上開嘉義林
      管處以嘉政字第０九五五一０二二七號函，檢送之承租人
      辦理轉讓相關資料（原審訴字卷第六五頁至第一０四頁）
      自明。
（二）上訴人丙○○於原審法院審理時，到場陳稱：「伊出資九
      十萬元，跟甲○○約好一人買一半面積的土地。當時沒有
      約定要做什麼事，只是一起出錢買土地，買的時候，土地
      上面就有梅樹了，想說可以收成梅子。只是單純一起出錢
      買土地，並沒有計畫要做什麼。伊先把九十萬元給許春發
      ，所以就先把一三號土地過戶給伊，伊跟甲○○不是同時
      過戶的。甲○○有兩筆，因為伊那一筆面積比較大，所以
      只有一筆。當時是因為伊那筆一三號土地有種植檳榔，所
      以無法過戶給林炳桓等二人。因為伊不是農會會員，所以
      要以甲○○為借款人，向農會借三百萬元。」等語（原審
      訴字卷第一一四頁至第一一六頁、第一七四頁）；上訴人
      甲○○則陳稱：「我出九十萬元。當初因為許春發要把三
      筆土地出售，可是我沒有那麼多錢，丙○○說他要出資一
      半買一半，所以我們是共同向許春發買的。因為一三號土
      地比較大，登記給丙○○，一０、一五號土地比較小，就
      登記成我的名義，這樣和一三號土地面積差不多大。一起
      買土地的時候，並沒有說要一起經營事業，只是剛好我的
      錢不夠多，所以才會跟丙○○約好一人買一半。林炳桓有
      發存證信函給我，說一三號土地沒有辦理過戶登記給他們
      。因為一０號土地之前全部是種植檳榔，依規定就是違約
      而不能續租，所以無法辦理過戶給林炳桓。」等語（原審
      訴字卷第一一０頁至第一一三頁）。
（三）又，證人林炳桓於原審亦證述：「甲○○、丙○○二人有
      告訴我，三筆土地是他們二人一起出錢買的，所以訂立契
      約的時候，才會與其二人訂立。當初談了二、三次就成交
      。有向甲○○、丙○○講明，可以辦理承租人名義變更的
      才算數，如果無法辦理承租人名義變更就不算數。他們把
      錢還給我，我把土地還給他們。丙○○說他老了，不要做
      了，要把地賣給我們。我知道有兩筆無法辦理過戶登記，
      四百萬元的價格是用三筆土地的總面積來換算的。現在圖
      一０、一三號土地都是我和林英欽在使用。甲○○、丙○
      ○是共同把三筆土地賣給我的。」等語明確（原審訴字卷
      第一０七頁至第一０九頁、第一二一頁）。
（四）此外，系爭圖一三號林班地之承租權及地上物，已於八十
      七年七月二十三日由上訴人丙○○以一百二十萬元出售，
      並點交予林炳桓等二人者，為兩造不爭之事實，且有由訴
      外人蔡作弘律師見證之協議書在卷（原審訴字卷第二六頁
      ）可參；至於圖一０號林班地之承租權及地上物，則於同
      日由甲○○無條件移轉並點交予林炳桓等二人乙情，亦有
      上訴人甲○○於原審提出，同由訴外人蔡作弘律師見證之
      協議書一紙存卷（原審訴字卷第一四四頁）可按。
（五）綜上：
    (1)兩造於原審之上開陳述，與證人林炳桓證述情節大致相符
      ，其等上開證述均堪採信。是兩造於買受系爭三筆林班地
      之承租權及地上物之初，僅係因甲○○之資金不足以全數
      支付所需之買賣價金，因而尋求上訴人丙○○出資，並約
      定兩造分別出資九十萬元，而各買一半面積之林班地，惟
      雙方並未規畫經營何一共同事業；其後並因上訴人丙○○
      先行交付九十萬元予許春發，而取得系爭圖一三號林班地
      之承租權，嗣再就圖一０、一五號二筆林班地辦理承租人
      名義變更予上訴人甲○○名下者，應堪肯認。則兩造於購
      買系爭三筆林班地之承租權及地上物時，雖有互約出資九
      十萬元之事實，惟僅係單純各買三筆林班地之一半面積土
      地之承租權及地上物，而各自辦理變更承租人名義於兩造
      各自名下，並未約定經營共同事業；凡此，核與合夥係由
      二人以上之合夥人互約出資，以經營「共同事業」之契約
      性質不同。上訴人丙○○主張兩造間就合買系爭三筆林班
      地，係成立合夥關係云云，尚無足採。上訴人甲○○抗辯
      兩造互約出資，僅係合資分買系爭三筆林班地，並無合夥
      關係者，與實情相符，應堪採信。
    (2)兩造自第三人許春發共同買受系爭三筆林班地之承租權及
      地上物後，因林炳桓等二人要求，而於八十四年三月二十
      三日共同將系爭三筆林班地之承租權及地上物，以六百六
      十萬元價額讓與林炳桓等二人。嗣因圖一０、一三號林班
      地無法辦理承租人名義變更，而有部分給付不能情形，經
      雙方合意解除不能給付之圖一０、一三號林班地部分之買
      賣契約，並約定由兩造共同返還該部分之買賣價款四百萬
      元；兩造為償還上開四百萬元之買賣價款，而以上訴人甲
      ○○為借款人，上訴人丙○○為連帶保證人，向竹崎鄉農
      會貸款三百萬元支應，其餘一百萬元亦由上訴人甲○○持
      竹崎鄉農會簽發之支票，支付予林炳桓等二人者，除有兩
      造不爭執之「林班地承租權讓與契約」在卷可參外，且為
      兩造不爭之事實。
    (3)惟系爭三筆林班地之承租權及地上物，係單純由兩造合資
      購得，兩造間並未約定經營共同事業，且於購得後並就分
      得之林班地各自耕作，雖其後再共同出售予林炳桓等二人
      ，亦純係因林炳桓等二人為合併購得系爭三筆林班地之承
      租權以共同耕作緣故，此情參以兩造及證人林炳桓於原審
      審理時均陳稱：系爭圖一０號林班地承租權及地上物已由
      上訴人甲○○無條件讓與林炳桓等二人，圖一三號林班地
      承租權及地上物則由上訴人丙○○以一百二十萬元價額讓
      與林炳桓等二人者，應堪肯認。是兩造於八十四年三月二
      十三日共同將上開三筆林班地之承租權及地上物，以六百
      六十萬元價額讓與林炳桓等二人者，核係上訴人甲○○以
      圖一０號、一五號林班地，上訴人丙○○以圖一三號林班
      地之承租權及地上物，一起出售予林炳桓等二人而已，兩
      造就與林炳桓等二人間訂立之「林班地承租權讓與契約」
      ，雖應對於買受人林炳桓等二人同負出賣人之責任；惟買
      賣標的物─即系爭三筆林班地之承租權及地上物，性質上
      屬於可分物，則就兩造內部間之原因關係言，仍應依各自
      之歸責事由，以計算彼此之權益責任者，自不待言。
    (4)基上，兩造各就名下承租之圖一０、一五號林班地承租權
      （上訴人甲○○所有）、圖一三號林班地承租權（上訴人
      丙○○所有）與林炳桓等二人成立之買賣關係，因其中圖
      一０號、一三號林班地上違規種植檳榔，而無法辦理承租
      人名義變更手續，契約有部分給付不能情形，經雙方合意
      解除上開部分之買賣契約，則就因此造成買賣契約解除而
      應返還之買賣價款四百萬元，於兩造內部間應各就可歸責
      於己而無法出售部分，按比例負返還買賣價款之責。又，
      參照證人林炳桓於原審證述：「四百萬元的價格是用三筆
      土地的總面積來換算的」等語，則換算兩造各應返還之買
      賣價款金額時，應以圖一０、一三號林班地面積合計共三
      ．八一八公頃為計算基準。準此，上訴人甲○○對於上開
      四百萬元買賣價款，應分擔十一萬五千二百四十四元（計
      算公式：4,000,000元×11/(11+370.8)=115,244元）（元
      以下四捨五入）；上訴人丙○○則應分擔三百八十八萬四
      千七百五十四元（計算公式：4,000,000元×370.8/(11+3
      70.8)=3,884,754元）（元以下四捨五入）。上訴人丙○
      ○空言抗辯：兩造約定各自負擔二百萬元云云，既經上訴
      人甲○○否認，且未據提出實據以實其說，要無足採。
    (5)兩造間就系爭三筆林班地承租權與地上物之買受，係為各
      自耕作之用，兩造間並未成立合夥關係，則不論上訴人丙
      ○○嗣後為清償以上訴人甲○○為借款名義人，上訴人丙
      ○○為連帶保證人，而向竹崎鄉農會借款之三百萬元債務
      ，是否確係以其個人財產為支出，即無「因合夥事務支出
      費用」可言。上訴人丙○○主張兩造間成立合夥關係，兩
      造為處理合夥事務，而由上訴人甲○○代墊一百萬元，上
      訴人丙○○代墊一百八十萬元，屬於合夥費用，應兩相扣
      抵，而本於民法第七百六十八條之合夥費用求償權，請求
      上訴人甲○○給付四十萬元者，即屬無據。
八、上訴人丙○○另主張：兩造因與林炳桓等二人解除部分買賣
    契約，為返還林炳桓等二人之四百萬元買賣價款，而以上訴
    人甲○○為借款人，上訴人丙○○為連帶保證人，向竹崎鄉
    農會所借三百萬元借款債務，業經其以個人財產一百八十萬
    元全部清償完畢，自得向上訴人甲○○行使保證人之代位權
    云云；惟查：系爭三筆林班地之承租權及地上物，係由兩造
    合資購買後，各自取得個別之林班地承租權而自行耕作。其
    後因林炳桓等二人原意在購買系爭三筆林班地之全部承租權
    及地上物，而由兩造一起出售各自名下承租之林班地；惟兩
    造雖應對於買受人同負出賣人之責任，就兩造內部間之原因
    關係言，仍應依各自之歸責事由，以計算彼此之權益責任，
    已如上述。兩造與林炳桓等二人合意解除圖一０、一三號林
    班地部分之買賣契約，既肇因於上開二筆林班地上違規種植
    檳榔，致無法辦理承租人名義變更予林炳桓等二人名下，於
    兩造內部間，應各就可歸責於己而無法出售部分，按比例由
    上訴人丙○○負擔三百八十八萬四千七百五十四元，上訴人
    甲○○負擔十一萬五千二百四十四元之責者，亦如上述。是
    上開返還買賣價款之債務，既應由上訴人丙○○負大部分責
    任，參以兩造並不爭執，因上訴人丙○○並非農會會員，乃
    以上訴人甲○○為借款人，上訴人丙○○為連帶保證人名義
    ，向竹崎鄉農會借款三百萬元之事實，並對照上開三百萬元
    農會借款債務，嗣後亦由上訴人丙○○一人負責予以全部償
    還完畢等情以觀，上開三百萬元借款債務若非上訴人丙○○
    個人所借，衡情，上訴人丙○○當無自行籌款而先行清償之
    必要。綜參上開各情，足認因上訴人丙○○並無農會會員，
    無法以會員身分向竹崎鄉農會借款，乃約定以上訴人甲○○
    為借款名義人，上訴人丙○○為連帶保證人，向竹崎鄉農會
    借款三百萬元，並由上訴人丙○○以取得之三百萬元款項，
    償還其與林炳桓等二人間遭解除買賣契約之買賣價款者，無
    非係上訴人丙○○盡其應分擔三百八十八萬四千七百五十四
    元返還債務之責任而已。上訴人甲○○抗辯其僅係上開農會
    借款債務之借款名義人，三百萬元實係丙○○所借者，應堪
    採信。是本件三百萬元農會借款債務之實際借款人為上訴人
    丙○○，兩造間並無內部求償權可言；上訴人丙○○主張其
    已清償上開三百萬元農會借款債務，而本於民法第七百四十
    九條規定，向上訴人甲○○行使保證人之代位權云云，亦為
    無理由。
九、末按不當得利法律關係之成立，係以受利益人並無法律上原
    因而受利益，致他人受有損害者為必要，此觀諸民法第一百
    七十九條第一項前段規定甚明；查：上訴人丙○○清償竹崎
    鄉農會三百萬元借款債務，形式上雖使上訴人甲○○免除清
    償農會借款債務，惟上開借款債務，原係上訴人丙○○為償
    還其應分擔之三百八十八萬四千七百五十四元買賣價款，而
    假借上訴人甲○○農會身分所借；是上開三百萬元農會借款
    債務之實際借款人為上訴人丙○○，上訴人甲○○並未因上
    訴人丙○○清償其個人之借款債務而受有利益，即無不當得
    利可言。上訴人丙○○本於不當得利法律關係，請求上訴人
    甲○○返還不當得利云云，亦屬無據。
十、從而，上訴人甲○○本於消費借貸法律關係，求為命上訴人
    丙○○給付一百萬元，及自八十七年六月三日起至清償日止
    ，按年息百分之五計算利息之判決；上訴人丙○○本於合夥
    費用求償權、保證人代位權、不當得利返還請求權等法律關
    係，求為命上訴人甲○○給付四十萬元，及自原審反訴狀繕
    本送達翌日起之法定遲延利息之判決，均屬不應准許。原審
    駁回上訴人甲○○之本訴及假執行之聲請，並無不合；至駁
    回上訴人丙○○之反訴，其理由雖有不同，惟結論並無二致
    。兩造猶執前詞，分別聲明廢棄不利於己部分之判決，均無
    理由，應駁回其等各自之上訴。
十一、本件事證已臻明確，兩造其餘攻擊防禦方法，與判決之結果
    已不生影響，爰不另贅論，合予敘明。
十二、據上論結，本件兩造之上訴均為無理由，依民事訴訟法第四
    百四十九條第一項、第二項、第七十八條，判決如主文。
中　　華　　民　　國　　96　　年　　12 　月　　 11 　  日
                    民事第三庭
                                審判長法　官  陳  光  秀
　　　　　　　　　　　      　　　　　法　官  曾  平  杉
　　　　　　　　　　　      　　　　　法　官  李  文  賢
上為正本係照原本作成。
不得上訴。
中　　華　　民　　國　　96　　年　　12　 月　　 17  　日
                                      書記官　劉　清　洪
